ACORDAO-COMPLETO-2406700

ACÓRDÃO 6154/2020 ATA 17/2020 - SEGUNDA CÂMARA

VISTOS, relatados e discutidos estes autos que tratam de Tomada de Contas Especial instaurada pelo Fundo Nacional de Desenvolvimento da Educação (FNDE) , em desfavor do Sr. Jabes Sousa Ribeiro (CPF XXX.789.465-XX) , ex-prefeito Municipal de Ilhéus/BA (gestão 2013 a 2016) , em razão da omissão no dever legal de prestar contas dos recursos do Programa Nacional de Inclusão de Jovens, no exercício de 2013 (PROJOVEM/2013) ;
ACORDAM os ministros do Tribunal de Contas da União, reunidos em Sessão da Segunda Câmara, ante as razões expostas pelo relator, em:
	9.1. rejeitar as alegações de defesa apresentadas pelo Sr. Jabes Sousa Ribeiro;
	9.2. julgar irregulares as contas do responsável Jabes Sousa Ribeiro, com fulcro nos arts. 1º, inciso I, 16, inciso III, alíneas "a" e "c", 19, caput, e 23, inciso III, da Lei 8.443/1992 c/c os arts. 1º, inciso I, 209, incisos I e III, 210 e 214, inciso III, do Regimento Interno do TCU (RI/TCU) , condenando-o ao pagamento das quantias a seguir especificadas, com a fixação do prazo de 15 (quinze) dias, a contar do recebimento da notificação, para comprovar, perante este Tribunal (art. 214, inciso III, alínea "a", do RITCU) , o recolhimento das dívidas aos cofres públicos, atualizadas monetariamente e acrescidas dos juros de mora, calculados a partir das datas indicadas, até a data do efetivo recolhimento, na forma prevista na legislação em vigor:
	Data de ocorrência
	Valor histórico (R$) 

	10/7/2013
	75.086,55

	9.3. aplicar ao responsável Jabes Sousa Ribeiro a multa prevista no artigo 57 da Lei 8.443/1992, no valor de R$ 20.000,00 (vinte mil reais) , fixando-lhe o prazo de 15 (quinze) dias, a contar da notificação, para que comprove, perante este Tribunal (artigo 214, inciso III, alínea "a", do Regimento Interno) , o recolhimento da dívida ao Tesouro Nacional, atualizada monetariamente desde a data deste acórdão até a do efetivo recolhimento, se for paga após o vencimento, na forma da legislação em vigor;
	9.4. autorizar, desde logo, a cobrança judicial das dívidas, com fundamento no art. 28, inciso II, da Lei 8.443/1992, caso não atendida a notificação;
	9.5. autorizar, antecipadamente, caso requerido pelo responsável, o pagamento da dívida decorrente em até 36 (trinta e seis) parcelas mensais e consecutivas, nos termos do art. 26 da Lei 8.443/1992, c/c o art. 217 do Regimento Interno do TCU, fixando-se o vencimento da primeira parcela em 15 (quinze) dias, a contar do recebimento da notificação, e o das demais a cada 30 (trinta) dias, devendo incidir sobre cada uma os encargos devidos, na forma prevista na legislação em vigor, alertando o responsável que a falta de comprovação do recolhimento de qualquer parcela importará o vencimento antecipado do saldo devedor, nos termos do art. 217, § 2º, do Regimento Interno do TCU;
	9.6. encaminhar cópia deste acordão ao responsável e ao FNDE, para ciência, e ao Procurador-Chefe da Procuradoria da República na Bahia, nos termos do § 3º do art. 16 da Lei 8.443/1992 c/c o § 7º do art. 209 do Regimento Interno do TCU, para adoção das medidas cabíveis, informando que a presente deliberação, acompanhada do Relatório e do Voto que a fundamenta, está disponível para a consulta no endereço www.tcu.gov.br/acordaos.

Tomada de Contas Especial instaurada pelo Fundo Nacional de Desenvolvimento da Educação (FNDE), em desfavor do Sr. Jabes Sousa Ribeiro (CPF 036.789.465-34), ex-prefeito Municipal de Ilhéus/BA (gestão 2013 a 2016), em razão da omissão no dever legal de prestar contas dos recursos do Programa Nacional de Inclusão de Jovens, no exercício de 2013 (PROJOVEM/2013).

Segunda Câmara

Município de Ilhéus - BA.

3. Interessados/Responsáveis:
3.1. Interessado: Fundo Nacional de Desenvolvimento da Educação (00.378.257/0001-81).
3.2. Responsável: Jabes Sousa Ribeiro (XXX.789.465-XX).

Aroldo Cedraz.

13.1. Ministros presentes: Ana Arraes (Presidente), Augusto Nardes (Relator), Aroldo Cedraz e Raimundo Carreiro.
13.2. Ministro que alegou impedimento na Sessão: Aroldo Cedraz.
13.3. Ministros-Substitutos presentes: Marcos Bemquerer Costa e André Luís de Carvalho.

ACORDAO-COMPLETO-2537268

Acórdão 2799/2022 - Segunda Câmara

AUGUSTO NARDES

Adoto como relatório a instrução de peça 39 lavrada no âmbito da Secretaria de Controle Externo de Tomada de Contas Especial (SecexTCE) , que contou com a anuência do corpo diretivo daquela unidade (peças 40 e 41) e, à peça 42, do Ministério Público junto a este Tribunal (MPjTCU) :
"INTRODUÇÃO
1.	Versam os autos acerca de tomada de contas especial instaurada pelo Fundo Nacional de Desenvolvimento da Educação - FNDE, em desfavor do Sr. Jabes Sousa Ribeiro (CPF XXX.789.465-XX) , ex-prefeito Municipal de Ilhéus/BA (gestão 2013 a 2016) , em relação aos recursos do Programa Nacional de Inclusão de Jovens, no exercício de 2013 (PROJOVEM/2013) , vigente de 1/1/2013 a 31/12/2013 (peça 1) . Ressalta-se que a mencionada tomada de contas especial foi instaurada em razão da omissão no dever legal de prestar contas dos recursos do programa PROJOVEM/2013, cujo prazo para prestação de contas se encerrou em 2/12/2016 (peça 1) .
2.	Cabe notar que o PROJOVEM/2013 teve por objeto 'promoção de ações para a elevação da escolaridade, a qualificação profissional em nível inicial e a participação cidadã dos jovens beneficiários, que serão financiadas por transferências diretas de recursos, executadas pelo FNDE, aos estados, ao Distrito Federal e àqueles municípios listados no Anexo I e no Anexo II que aderirem ao Programa e se comprometerem a desenvolvê-lo em completa consonância com a legislação que rege o Programa, as orientações do Projeto Pedagógico Integrado e as normas estabelecidas nesta Resolução', conforme art. 2°, caput, da Resolução/CD/FNDE nº 54, de 21 de novembro de 2012.
HISTÓRICO
3.	O presente processo foi objeto de instrução preliminar (peça 23) , a qual concluiu pela necessidade de realização da citação e da audiência do responsável Jabes Sousa Ribeiro. A mencionada proposta de encaminhamento contou com a anuência do Diretor e do Secretário da unidade (peças 24 e 25) , tendo sido as aludidas citação e audiência autorizadas por delegação de competência do Relator deste feito, Ministro Augusto Nardes, nos termos da portaria AN 1, de 30/6/2015.
4.	As aludidas citação e audiência não obtiveram sucesso pela via postal em duas tentativas, tendo sido as mencionadas comunicações efetivadas pela via editalícia, conforme detalhado a seguir:
	Ofício
	Data do Ofício
	Data de recebimento do ofício
	Nome do recebedor do ofício
	Observação
	Fim do prazo para defesa

	Ofício 8190/2019-TCU/Secex-TCE (peça 26) 
	11/9/2019
	AR devolvido ('endereço insuficiente', peça 27) 
	N/A
	---.
	N/A

	Ofício 12012/2019-TCU/Seproc (peça 29) 
	20/11/2019
	AR devolvido (peça 30) 
	N/A
	Pesquisa de novo endereço no Sistema CPF da Receita Federal (peça 28) .
	N/A

	EDITAL 0029/2020-TCU/Seproc (peças 31 e 32, p. 4) 
	N/A
	N/A
	N/A
	Publicado no DOU em 24/1/2020 (peça 32, p. 4) .
	10/2/2020

5.	Por oportuno, cabe ressaltar que o responsável foi citado em função da não comprovação da boa e regular aplicação dos recursos federais repassados à conta do PROJOVEM/2013, em face da omissão no dever de prestar contas, e ouvido em audiência em razão do não cumprimento do prazo originalmente estipulado para prestação de contas do PROJOVEM/2013, conforme especificado a seguir (peça 23, p. 5-6) :
a) realizar a citação, com fundamento nos arts. 10, § 1º, e 12, incisos I e II, da Lei 8.443/1992 c/c o art. 202, incisos I e II, do RI/TCU, para que, no prazo de quinze dias, o responsável abaixo indicado, em decorrência das condutas praticadas, apresente alegações de defesa e/ou recolha, aos cofres especificados, a quantia abaixo indicada, atualizada monetariamente a partir da respectiva data até o efetivo recolhimento, abatendo-se na oportunidade a quantia eventualmente ressarcida, na forma da legislação em vigor, que geraram as irregularidades demonstradas a seguir:
Débito relacionado somente ao responsável Jabes Sousa Ribeiro (CPF XXX.789.465-XX) , Prefeito Municipal de Ilhéus/BA, no período de 1/1/2013 a 31/12/2016, na condição de gestor dos recursos.
Irregularidade: não comprovação da boa e regular aplicação dos recursos federais repassados ao município de Ilhéus - BA, em face da omissão no dever de prestar contas dos valores transferidos, no âmbito do Programa Nacional de Inclusão de Jovens (Projovem) , no exercício de 2013, cujo prazo encerrou-se em 2/12/2016.
Evidências da irregularidade: Extrato bancário conta específica, da data dos créditos até o encerramento da movimentação (peça 5) , Outros (peça 3) , Parecer financeiro (peça 6) e Ordem bancária, ou equivalente que demonstre a execução financeira (peça 4) .
Normas infringidas: art. 37, caput, c/c o art. 70, parágrafo único, da Constituição da República Federativa do Brasil; art. 93, do Decreto-lei 200/1967; art. 66, do Decreto 93.872/1986; Resolução/CD/FNDE nº 54, de 21 de novembro de 2012.
Cofre credor: Fundo Nacional de Desenvolvimento da Educação.
Valor atualizado do débito (sem juros) em 6/9/2019: R$ 105.579,20.
Conduta: não demonstrar a boa e regular aplicação dos recursos federais recebidos e geridos por meio do instrumento em questão, no exercício de 2013, em face da omissão na prestação de contas, cujo prazo encerrou-se em 2/12/2016.
Nexo de causalidade: a conduta descrita impediu o estabelecimento do nexo causal entre as possíveis despesas efetuadas com os recursos recebidos, no âmbito do instrumento em questão, no exercício de 2013.
Culpabilidade: não há excludentes de ilicitude, de culpabilidade e de punibilidade; é razoável supor que o responsável tinha consciência da ilicitude de sua conduta; era exigível conduta diversa da praticada, qual seja, desincumbir-se do seu dever por meio da apresentação da prestação de contas no prazo e forma devidos; havia norma específica estabelecendo os procedimentos a serem adotados pelo responsável;
b) informar ao responsável que, caso venha a ser condenado pelo Tribunal, os débitos ora apurados serão acrescidos de juros de mora, nos termos do § 1º do art. 202 do RI/TCU;
c) esclarecer ao responsável, em obediência ao art. 12, § 2º, da Lei 8.443/1992, e ao art. 12, inciso VI, da Resolução TCU 170/2004, que o recolhimento tempestivo do débito somente saneará o processo caso seja reconhecida a sua boa-fé e não se constate outra irregularidade nas contas; 
d) realizar a audiência do responsável abaixo indicado, com fundamento nos arts. 10, § 1º, e 12, incisos I e III, da Lei 8.443/1992, c/c o art. 202, incisos I e III, do RI/TCU, para que, no prazo de quinze dias, apresente razões de justificativa quanto as condutas praticadas que geraram as irregularidades demonstradas a seguir: 
Responsável: Jabes Sousa Ribeiro (CPF: XXX.789.465-XX) , Prefeito Municipal de Ilhéus/BA, no período de 1/1/2013 a 31/12/2016, na condição de gestor dos recursos.
Irregularidade: não cumprimento do prazo originalmente estipulado para prestação de contas do Programa Nacional de Inclusão de Jovens (Projovem) , cujo prazo encerrou-se em 2/12/2016.
Evidências da irregularidade: Extrato bancário conta específica, da data dos créditos até o encerramento da movimentação (peça 5) , Outros (peça 3) , Parecer financeiro (peça 6) e Ordem bancária, ou equivalente que demonstre a execução financeira (peça 4) .
Normas infringidas: art. 37, caput, c/c o art. 70, parágrafo único, da Constituição da República Federativa do Brasil; art. 93, do Decreto-lei 200/1967; art. 66, do Decreto 93.872/1986; Resolução/CD/FNDE nº 54, de 21 de novembro de 2012;
Conduta: descumprir o prazo originalmente estipulado para prestação de contas dos recursos federais recebidos à conta do instrumento em questão, o qual se encerrou em 2/12/2016;
Nexo de causalidade: a conduta descrita impediu o estabelecimento do nexo causal entre as possíveis despesas efetuadas com os recursos recebidos, no âmbito do instrumento em questão, no exercício de 2013.
Culpabilidade: não há excludentes de ilicitude, de culpabilidade e de punibilidade; é razoável supor que o responsável tinha consciência da ilicitude de sua conduta; era exigível conduta diversa da praticada, qual seja, desincumbir-se do seu dever por meio da apresentação da prestação de contas no prazo e forma devidos.
6.	Posteriormente, o Sr. Jabes Sousa Ribeiro, por meio dos seus advogados constituídos (procuração à peça 33) , compareceu voluntariamente aos autos e apresentou as suas alegações de defesa (peças 34, 35 e 36) , as quais serão objeto de análise na sessão 'EXAME TÉCNICO' da presente instrução.
EXAME TÉCNICO
Análise Preliminar:
7.	De início, salienta-se que está clara a competência deste Tribunal para julgar este processo, pois se trata de recursos federais repassados pelo FNDE ao Município de Ilhéus/BA. Outrossim, não restou caracterizada nenhuma nulidade processual oriunda da inobservância de formalidades que acarretassem prejuízo processual ao responsável ou ao interesse público (art. 171 do RI/TCU) . Também foram atendidos os pressupostos de constituição e desenvolvimento válido e regular desta tomada de contas especial (art. 71, inciso II, da Constituição Federal, art. 8°, caput, da Lei 8.443/1992, art. 84 do Decreto-Lei 200/1967 e art. 5°, caput, parágrafo único e incisos I a IV, da IN/TCU 71/2012, modificada pela IN/TCU 76/2016) .
8.	Ademais, verifica-se que não houve o transcurso de mais de dez anos desde os fatos geradores da dívida sem que tenha havido a notificação do responsável pela autoridade administrativa federal competente (art. 6º, inciso II, c/c art. 19, da IN/TCU 71/2012, modificada pela IN/TCU 76/2016) , uma vez que os recursos foram transferidos em 2013 (peça 4) , e o responsável foi notificado acerca das irregularidades pela autoridade administrativa competente por meio do ofício acostado à peça 7, recebido em 6/12/2016, conforme AR (peça 8) .
9.	Também se verifica que o valor atualizado do débito apurado (sem juros) em 1/1/2017 é de R$ 96.508,74, portanto, inferior ao limite de R$ 100.000,00. No entanto, não há óbice para constituição desta TCE, pois o referido valor em conjunto com o débito consignado na TCE n. 1683/2018 (registro no sistema e-TCE) , do mesmo responsável, ultrapassa o valor de R$ 100.000,00, na forma estabelecida conforme os arts. 6º, § 1°, e 19 da IN/TCU 71/2012, modificada pela IN/TCU 76/2016.
10.	Informa-se que foi encontrado débito imputável aos responsáveis em outros processos em tramitação no Tribunal:
	Responsável
	Processos

	Jabes Sousa Ribeiro
	Processo 008.329/2002-8 (RA, encerrado) , Processo 020.765/2009-4 (TCE, encerrado) , Processo 007.957/2009-8 (TCE, aberto) , Processo 017.884/2011-0 (TCE, aberto) , Processo 019.371/2013-6 (TCE, encerrado) , Processo 013.096/2013-3 (TCE, encerrado) , Processo 014.833/2015-8 (TCE, aberto) , Processo 033.535/2014-0 (REPR, encerrado) , Processo 019.340/2015-0 (TCE, encerrado) e Processo 029.193/2019-2 (TCE, aberto) 

11.	Também se informa que foi encontrado débito imputável aos responsáveis em outras TCEs registradas no sistema e-TCE:
	Responsável
	TCEs

	Jabes Sousa Ribeiro
	1193/2019 (R$ 108.777,50) - Aguardando pronunciamento do supervisor
1683/2018 (R$ 50.691,09) - Aguardando manifestação do controle interno

12.	Por oportuno, cabe ressaltar que houve a devida formulação da imputação das irregularidades ao responsável, como também a descrição das mesmas no expediente de citação e audiência, com base na individualização das suas condutas omissivas, como já foi detalhado no item 5 desta instrução. Também se ressalta que foi viabilizado o exercício da ampla defesa e do contraditório em sua dimensão substancial, pois se realizaram a citação e a audiência do responsável Jabes Sousa Ribeiro pela via editalícia como detalhado no item 4 desta instrução, atendendo ao art. 5º, inciso LV, da Constituição Federal c/c o art. 12, incisos I e II da Lei 8.443/1992.
13.	Outrossim, à luz do parâmetro delineado pelo Acórdão 1441/2016-TCU-Plenário, Redator Ministro Walton Alencar Rodrigues, eventual sanção administrativa a ser aplicada aos responsáveis pelo Tribunal não estaria prejudicada pelo manto prescricional, uma vez que o exercício abrangido foi o de 2013 e o ato que ordenou as citações e as audiências se deu em 11/9/2019 (peça 25) .
14.	Portanto, o lapso de tempo entre as ocorrências irregulares e o ato que interrompeu o prazo prescricional é inferior ao decênio considerado no referido decisum.
Análise das Alegações de Defesa do responsável Jabes Sousa Ribeiro (peças 34, 35 e 36) :
Argumentos
15.	O responsável alega, em síntese, por meio dos seus advogados (procuração à peça 33) , o seguinte (peças 34, 35 e 36) :
	a) Requer que todas as comunicações sejam realizadas através do seu advogado legalmente constituído, na forma do art. 179, § 7º, do Regimento Interno;
	b) Alega que o responsável possui endereço fixo, não havendo razão da publicação de intimação para apresentar razões de justificativa ser por edital;
	c) Assevera que o Regimento Interno prevê que a notificação somente será por edital quando o destinatário não for localizado;
	d) Afirma que é o atual Secretário Geral do Partido Progressista na Bahia, tem endereço fixo com cadastro nos órgãos públicos, de forma que não é crível que a notificação por edital seja legal e legítima, causando nulidade processual;
	e) Anexa aos autos comprovante de endereço (peça 36, p. 3-4) e requer a este Tribunal que corrija o cadastro interno para notificação ao responsável e, ao mesmo tempo, requer a concessão de prazo para apresentação da documentação pertinente à prestação de contas, tendo em vista as justificativas apresentadas nesta oportunidade;
f)	Alega que, em Novembro de 2019, recebeu do FNDE notificação para apresentação de Contas do PROJOVEM 2013 e prontamente protocolou no Município de Ilhéus, no dia 04/11/2019, através do Processo Administrativo nº 19437/2019, requerimento no sentido disponibilização do extratos bancários das contas nº 52.847-1 e 55.307-7, agência 0019-1, Banco do Brasil, bem como cópias dos respectivos processos administrativos de pagamento lançados a débito nas referidas contas;
g)	Afirma que foi encaminhada resposta ao expediente ao FNDE, em 6/11/2019, recepcionado em 8/11/2019 pelo órgão, com o teor transcrito à peça 34 (p. 3-4) ;
h)	Argumenta que, até o presente momento o Município de Ilhéus não disponibilizou os documentos solicitados, inclusive ultrapassando o prazo de 90 (noventa) dias requerido ao FNDE, de forma que o requerimento será reiterado ao município;
i)	Justifica tal atraso pelo fato de o gestou atual ser opositor político do responsável, e suspostamente dificultaria a entrega de documentação;
j)	Aduz que, sem os extratos bancários e os processos de pagamento, o responsável ficou impossibilitado de realizar a devida prestação de contas;
k)	Afirma que, para cumprir o desiderato da Tomada de Contas e à luz do art. 188 do Regimento Interno do TCU, com base no princípio de verdade material, o responsável deveria demonstrar a regularidade na aplicação dos recursos oriundos do programa;
l)	Requer a concessão de um prazo de 90 (noventa) dias para apresentação da prestação de contas, já que todos os recursos aplicados foram corretamente realizados, bastando para tanto ter acesso aos processos de pagamento;
m)	Requer ainda que todas as notificações sejam expedidas para o responsável no endereço declinado no preâmbulo e para os advogados constituídos no endereço constante da procuração.
Análise
16.	Preliminarmente, deve-se ressaltar que não há que se falar em nulidade da citação, pois, como disposto no art. 179, § 4º, do Regimento Interno, o comparecimento espontâneo do responsável supre a falta da citação ou da audiência, desde que havido após a determinação do Tribunal ou do relator prevista no inciso II ou III do art. 202, sendo que a citação e a audiência do responsável foi efetivada pela via editalícia, após duas tentativas sem sucesso de citação e audiência pela via postal, autorizadas mediante despacho do titular desta unidade técnica (peça 25) , em virtude da delegação de competência do Relator deste feito, Ministro Augusto Nardes, nos termos da portaria AN 1, de 30/6/2015.
17.	Em segundo lugar, a presente tomada de contas especial foi instaurada pelo FNDE em 10/12/2018 (peça 1) . Portanto, quando foi efetivada a suposta notificação ao responsável pelo FNDE, em 6/11/2019 (conforme alegado na peça 34, p. 2) , o processo já se encontrava em análise por esta Corte de Contas (no âmbito da fase externa desta tomada de contas especial) e já havia sido, inclusive, objeto de instrução preliminar em 11/9/2019 (peças 23, 24 e 25) .
18.	Ademais, o responsável Jabes Sousa Ribeiro foi notificado comprovada e tempestivamente pelo FNDE acerca da omissão da prestação de contas, durante a sua gestão como Prefeito Municipal de Ilhéus/BA (de 1/1/2013 a 31/12/2016) , por meio do ofício acostado à peça 7, o qual foi recebido em 6/12/2016, conforme comprova o Aviso de Recebimento correspondente (peça 8) . Salienta-se que isso ocorreu imediatamente após o término do prazo para a apresentação da prestação de contas (2/12/2016, conforme peça 1) .
19.	Por conseguinte, não pode ser acatado o argumento no sentido de que o responsável não teve condições de apresentar a prestação de contas devido a ações ou omissões do seu sucessor à frente do ente municipal, tendo em vista que o prazo para que o responsável se desincumbisse do dever legal de prestar contas venceu dentro de sua gestão, tendo o mesmo sido notificado tempestivamente pelo FNDE também dentro do seu mandato como prefeito municipal. Portanto, é evidente que o responsável teve condições de prestar contas do PROJOVEM/2013 enquanto ainda era Prefeito Municipal de Ilhéus/BA. Logo, não se vislumbra razão alguma para acatar o requerimento no sentido de conceder ao responsável um prazo adicional de 90 (noventa) dias para a apresentação da prestação de contas.
20.	Ademais, conforme jurisprudência pacífica desta Corte, é firme o entendimento no sentido de que apresentar os elementos que entender necessários para a sua defesa constitui obrigação da parte (Acórdão 859/2013-TCU-Plenário; 8.089/2014 e 6.214/2016-1ª Câmara; e 5.920 e 6.214/2016-2ª Câmara) . Nesse diapasão, tem-se que, nos termos do art. 70, parágrafo único, da Constituição Federal, assim como dos artigos 93 do Decreto-lei 200/1967 e 66 do Decreto 93.872/1986, compete exclusivamente ao gestor dos recursos públicos fazer prova adequada da regularidade da sua gestão. Nesse diapasão, é pacífica a jurisprudência deste Tribunal no sentido de que compete ao gestor o ônus de comprovar a boa e regular aplicação dos recursos que lhe foram confiados.
21.	Por oportuno, cabe registrar que o responsável não prestou contas no tempo e no prazo devidos. Desse modo, o mesmo ficou sujeito a toda sorte de imprevistos, como por exemplo, a possibilidade de que encontrasse dificuldades para reunir, a destempo, toda a documentação necessária à prestação de contas. Ademais, se verossímil a alegação de que teve dificuldade de acesso aos referidos documentos junto à gestão que o sucedeu, poderia ter ajuizado ação de exibição de documentos perante o Poder Judiciário, a fim de viabilizar a obtenção da referida documentação. Nesse sentido, é pacífica a jurisprudência desta Corte no sentido de que eventuais dificuldades do gestor na obtenção dos documentos necessários à prestação de contas dos recursos geridos, inclusive as derivadas de ordem política, se não resolvidas administrativamente, devem ser por ele levadas ao conhecimento do Poder Judiciário por meio de ação própria, uma vez que a responsabilidade pela comprovação da boa e regular aplicação dos recursos públicos é pessoal (Acórdão 1838/2019-TCU-Primeira Câmara e 437/2018-Segunda Câmara) .
22.	Por fim, deve-se registrar também que a jurisprudência do TCU é firme no sentido da responsabilidade pessoal do gestor pela comprovação da boa e regular aplicação dos recursos federais recebidos mediante convênio ou instrumentos congêneres, submetendo todo aquele que utiliza ou gerencia os recursos públicos ao dever de demonstrar o correto emprego dos valores federais, nos termos dos arts. 70, parágrafo único, e 37, caput, da Constituição de 1988 e do art. 93 do Decreto-Lei nº 200/1967 (v.g.: Acórdãos 27/2004, 371/1999 e 384/1998, da 2ª Câmara, Acórdão 92/1999-TCU-Primeira Câmara, e Decisão 667/1995, do Plenário) . Por esse ângulo, a omissão no dever de prestar contas ante a ausência dos documentos necessários para a comprovação da boa e regular aplicação dos recursos federais configurou a ofensa não só às regras legais, mas também aos princípios basilares da administração pública, já que, ao fim e ao cabo, o beneficiário deixou de prestar a necessária satisfação à sociedade sobre o efetivo emprego dos recursos públicos postos à sua disposição no programa PROJOVEM/2013, dando ensejo, assim, à presunção legal de dano ao erário diante das evidências de desvio ou desperdício dos valores federais.
CONCLUSÃO
23.	Como se verificou na seção 'EXAME TÉCNICO' anterior, restou evidenciada a competência do TCU para julgar o presente processo, pois se trata de recursos federais que foram repassados pelo FNDE ao Município de Ilhéus/BA. Também foi caracterizada adequadamente a responsabilidade do Sr. Jabes Sousa Ribeiro, conforme detalhado no item 5 desta instrução.
24.	Além disso, restaram demonstrados: (i) a viabilidade do exercício da ampla defesa e do contraditório em sua dimensão substancial e a regularidade na abertura do contraditório e o exercício da ampla defesa (art. 5º, inciso LV, da Constituição Federal c/c o art. 12, incisos I e II da Lei 8.443/1992) ; (ii) a suficiência dos elementos probatórios indispensáveis à formação do juízo quanto à ocorrência do dano ao erário ocasionado por atos ilícitos e a vinculação destes com as condutas do responsável arrolado no polo passivo deste processo (art. 5º, caput, parágrafo único e incisos I, II e IV, da IN TCU 71/2012) ; e (iii) a ausência de nulidades processuais oriundas da inobservância de formalidades que acarretem prejuízo processual ao responsável ou ao interesse público (art. 171 do RI/TCU) . Portanto, estão presentes todos os pressupostos necessários para a formação do juízo de mérito das presentes contas.
25.	Por sua vez, restou claramente comprovado o dano ao erário ocasionado em virtude das irregularidades enumeradas no item 5 desta instrução, em relação ao PROJOVEM/2013.
26.	Por conseguinte, por meio da análise levada a cabo na seção 'EXAME TÉCNICO' anterior, conclui-se pela rejeição de todas as alegações de defesa apresentadas pelo responsável Jabes Sousa Ribeiro (peças 34, 35 e 36) . De fato, o responsável não se desincumbiu do seu ônus de demonstrar a boa e regular aplicação dos recursos do PROJOVEM/2013.
25.	Por outro lado, no que tange ao exame da boa-fé do responsável Jabes Sousa Ribeiro, será adotado aqui o sentido objetivo da cláusula de boa-fé, isto é, examinando, 'diante de um caso concreto e nas condições em que o agente atuou, qual o cuidado exigível de uma pessoa prudente e de discernimento. Assim o fazendo, encontraremos o cuidado objetivo necessário, fundado na previsibilidade objetiva. Devemos, a seguir, comparar esse cuidado genérico com a conduta do agente, intentando saber se a conduta imposta pelo dever genérico de cuidado harmoniza-se com o comportamento desse agente. A resposta negativa leva à reprovabilidade da sua conduta, à culpa e, enfim, à não caracterização da boa-fé objetiva.' (conforme entendimento plasmado no Acórdão 2436/2016-TCU-Plenário; Relator: Ministro Augusto Nardes) .
26.	No presente caso concreto, à vista dos elementos constantes dos autos, percebe-se que os atos praticados pelo responsável não se ajustam ao mencionado modelo objetivo de conduta, pois as suas condutas omissivas foram, no mínimo, culposas (por negligência e imprudência) , tendo restado comprovado que o dano ao erário resultou diretamente daquelas condutas.
27.	Nesse contexto, não é possível afirmar que houve boa-fé por parte do responsável, pois é razoável concluir que lhe era possível ter consciência das ilicitudes de suas condutas omissivas e que eram exigíveis condutas diversas daquelas que adotou, consideradas as circunstâncias que o cercavam. Portanto, tampouco foram identificados excludentes de culpabilidade.
28.	Então, tendo em vista as irregularidades comprovadas nos autos, e como não foi possível reconhecer a boa-fé do responsável, este Tribunal pode proferir, desde logo, o julgamento definitivo de mérito pela irregularidade das presentes contas, com fundamento no art. 202, § 6º, do RI/TCU.
29.	Nesse diapasão, como restou caracterizada a omissão no dever de prestar contas do PROJOVEM/2013, também se verificou a não comprovação da boa e regular aplicação dos recursos objeto deste processo, sendo pacífica a jurisprudência deste Tribunal no sentido de que compete ao gestor o ônus de provar a aplicação regular dos recursos que lhe foram confiados, conforme Acórdão 974/2018-TCU-Plenário (Relator Bruno Dantas) , 511/2018-Plenário (Relator Aroldo Cedraz) , 3875/2018-Primeira Câmara (Relator Vital Do Rêgo) , 1983/2018-Primeira Câmara (Relator Bruno Dantas) , 1294/2018-Primeira Câmara (Relator Bruno Dantas) , 3200/2018-Segunda Câmara (Relator Aroldo Cedraz) , 2512/2018-Segunda Câmara (Relator Aroldo Cedraz) , 2384/2018-Segunda Câmara (Relator José Múcio Monteiro) , 2014/2018-Segunda Câmara (Relator Aroldo Cedraz) , 901/2018-Segunda Câmara (Relator José Múcio Monteiro) , entre outros.
30.	Como já analisado, não restou caracterizada a ocorrência da prescrição da pretensão punitiva desta Corte, especificamente no que tange à aplicação de sanção na forma de multa, uma vez que o exercício abrangido foi o de 2013, e o ato que ordenou as citações e as audiências se deu em 11/9/2019 (peça 25) .
31.	Por oportuno, em consulta ao sistema SiGPC do FNDE, verifica-se que o responsável também não apresentou novos documentos junto ao instaurador e continua inadimplente (peça 38) .
32.	Destarte, ante todo o exposto, entende-se que esta Corte deve:
	a) Rejeitar as alegações de defesa do responsável Jabes Sousa Ribeiro;
	b) Em face da impossibilidade de reconhecer a boa-fé do responsável (com espeque art. 202, § 6º, do RI/TCU) , julgar irregulares, desde logo, as contas do Sr. Jabes Sousa Ribeiro, com fulcro nos arts. 1º, inciso I, 16, inciso III, alíneas 'a' e 'c', 19, caput, e 23, inciso III, da Lei 8.443/1992 c/c com os arts. 1º, inciso I, 209, incisos I e III, 210 e 214, inciso III, do RI/TCU;
	c) Condenar o responsável Jabes Sousa Ribeiro a ressarcir o débito especificado no item 5 desta instrução e na Matriz de Responsabilização (peça 22) aos cofres do FNDE;
	d) Aplicar ao responsável Jabes Sousa Ribeiro a multa prevista no artigo 57 da Lei 8.443/1992, na dosimetria a ser definida pelo Exmo. Relator deste feito;
	e) Autorizar, desde logo, a cobrança judicial das dívidas, com fundamento no art. 28, inciso II, da Lei 8.443/1992, caso não atendida a notificação;
	f) Autorizar, antecipadamente, caso requerido pelo responsável, o pagamento da dívida decorrente em até 36 (trinta e seis) parcelas mensais e consecutivas, nos termos do art. 26 da Lei 8.443/1992, c/c o art. 217 do Regimento Interno do TCU, fixando-se o vencimento da primeira parcela em 15 (quinze) dias, a contar do recebimento da notificação, e o das demais a cada 30 (trinta) dias, devendo incidir sobre cada uma os encargos devidos, na forma prevista na legislação em vigor, alertando o responsável que a falta de comprovação do recolhimento de qualquer parcela importará o vencimento antecipado do saldo devedor, nos termos do art. 217, § 2º, do Regimento Interno do TCU (providência que tem sido adotada seguidamente pela Corte, em homenagem à racionalidade processual, conforme se observa, a título de exemplo, nos Acórdãos 2.266/2018, 600/2017, 2.059/2016 e 1.000/2015 do Plenário) ;
	g) Dar ciência do acórdão que vier a ser proferido: ao Sr. Jabes Sousa Ribeiro; ao FNDE; e ao Procurador-Chefe da Procuradoria da República na Bahia, nos termos do § 3º do art. 16 da Lei 8.443/1992 c/c o § 7º do art. 209 do Regimento Interno do TCU, para adoção das medidas cabíveis.
PROPOSTA DE ENCAMINHAMENTO
33.	Em face de todo o exposto, submetem-se os autos à consideração superior, propondo:
	a) Rejeitar as alegações de defesa do responsável Jabes Sousa Ribeiro;
	b) Em face da impossibilidade de reconhecer a boa-fé do responsável Jabes Sousa Ribeiro, com espeque art. 202, § 6º, do RI/TCU, julgar irregulares, desde logo, as suas contas, com fulcro nos arts. 1º, inciso I, 16, inciso III, alíneas 'a' e 'c', 19, caput, e 23, inciso III, da Lei 8.443/1992 c/c com os arts. 1º, inciso I, 209, incisos I e III, 210 e 214, inciso III, do RI/TCU, em função das irregularidades, condutas e dispositivos violados especificados no item 5 desta instrução e na Matriz de Responsabilização (peça 22) :
	c) Condenar o responsável Jabes Sousa Ribeiro ao pagamento das quantias a seguir especificadas, com a fixação do prazo de quinze dias, a contar do recebimento da notificação, para comprovar, perante o Tribunal (art. 214, inciso III, alínea 'a', do Regimento Interno) , o recolhimento das dívidas aos cofres do FNDE, atualizadas monetariamente e acrescidas dos juros de mora, calculados a partir das datas indicadas, até a data do efetivo recolhimento, na forma prevista na legislação em vigor:
	Data de ocorrência
	Valor histórico (R$) 

	10/7/2013
	75.086,55

	d) Aplicar ao responsável Jabes Sousa Ribeiro a multa prevista no artigo 57 da Lei 8.443/1992, na dosimetria a ser definida pelo Exmo. Relator deste feito, fixando-lhe o prazo de 15 (quinze) dias, a contar da notificação, para que comprove, perante o Tribunal (artigo 214, inciso III, alínea 'a', do Regimento Interno) , o recolhimento da dívida ao Tesouro Nacional, atualizada monetariamente desde a data em que for proferido o Acórdão condenatório até a do efetivo recolhimento, se for paga após o vencimento, na forma da legislação em vigor;
	e) Autorizar, desde logo, a cobrança judicial das dívidas, com fundamento no art. 28, inciso II, da Lei 8.443/1992, caso não atendida a notificação;
	f) Autorizar, antecipadamente, caso requerido pelo responsável, o pagamento da dívida decorrente em até 36 (trinta e seis) parcelas mensais e consecutivas, nos termos do art. 26 da Lei 8.443/1992, c/c o art. 217 do Regimento Interno do TCU, fixando-se o vencimento da primeira parcela em 15 (quinze) dias, a contar do recebimento da notificação, e o das demais a cada 30 (trinta) dias, devendo incidir sobre cada uma os encargos devidos, na forma prevista na legislação em vigor, alertando o responsável que a falta de comprovação do recolhimento de qualquer parcela importará o vencimento antecipado do saldo devedor, nos termos do art. 217, § 2º, do Regimento Interno do TCU;
	g) Encaminhar cópia do Acordão que vier a ser prolatado por este Tribunal, acompanhado do Relatório e do Voto que o fundamentarem:
	g.1) Ao Sr. Jabes Sousa Ribeiro;
	g.2) Ao FNDE; e
	g.3) Ao Procurador-Chefe da Procuradoria da República na Bahia, nos termos do § 3º do art. 16 da Lei 8.443/1992 c/c o § 7º do art. 209 do Regimento Interno do TCU, para adoção das medidas cabíveis, informando que a presente deliberação, acompanhada do Relatório e do Voto que a fundamenta, está disponível para a consulta no endereço www.tcu.gov.br/acordaos, além de esclarecer que, caso requerido, o TCU poderá fornecer sem custos as correspondentes cópias, de forma impressa."
	
É o Relatório.

8.1. Ricardo Teixeira Machado (16476/OAB-BA) e outros, representando Jabes Sousa Ribeiro.

Subprocurador-Geral Paulo Soares Bugarin.

TOMADA DE CONTAS ESPECIAL. OMISSÃO NO DEVER DE PRESTAR CONTAS. CITAÇÃO. AUDIÊNCIA. REJEIÇÃO DAS ALEGAÇÕES DE DEFESA. CONTAS IRREGULARES. DÉBITO. MULTA.

TOMADA DE CONTAS ESPECIAL (TCE)

Secretaria de Controle Externo de Tomada de Contas Especial (SecexTCE).

Examino Tomada de Contas Especial instaurada pelo Fundo Nacional de Desenvolvimento da Educação (FNDE) , em desfavor do Sr. Jabes Sousa Ribeiro (CPF 036.789.465-34) , ex-prefeito Municipal de Ilhéus/BA (gestão 2013 a 2016) , em razão da omissão no dever legal de prestar contas dos recursos do Programa Nacional de Inclusão de Jovens, no exercício de 2013 (PROJOVEM/2013) .
2.	O referido programa teve por objetivo a promoção de ações para a elevação da escolaridade, a qualificação profissional em nível inicial e a participação cidadã dos jovens beneficiários, que serão financiadas por transferências diretas de recursos, executadas pelo FNDE, aos estados, ao Distrito Federal e aos municípios que o aderirem e se comprometerem a desenvolvê-lo em completa consonância com a legislação, com as orientações do Projeto Pedagógico Integrado e com as normas estabelecidas na Resolução/CD/FNDE nº 54, de 21 de novembro de 2012.
3.	Devidamente realizadas a citação e a audiência do responsável, não se obteve sucesso pela via postal, tendo sido as mencionadas comunicações efetivadas por edital.
4.	Na sequência, o Sr. Jabes Sousa Ribeiro, por meio dos seus advogados constituídos (procuração à peça 33) , compareceu voluntariamente aos autos e apresentou suas alegações de defesa (peças 34, 35 e 36) , as quais foram analisadas pela Secretaria de Controle Externo de Tomada de Contas Especial (SecexTCE) , que propôs rejeitá-las, julgar irregulares as suas contas, condená-lo ao pagamento de débito e lhe aplicar multa. Tal encaminhamento contou com a anuência do Ministério Público de Contas (MPjTCU) .
5.	Anuo, desde já, às conclusões e encaminhamentos propostos, cujos fundamentos incorporo às minhas razões de decidir, sem prejuízo de tecer breves comentários sobre seus principais aspectos.
6.	Em essência, o responsável alega que requisitou ao município o extrato atualizado das contas bancárias movimentadas, desde a sua abertura até a presente data, bem como os respectivos processos administrativos de pagamento, porém tais documentos ainda não foram a ele disponibilizados, o que o impossibilita de realizar a devida prestação de contas (peça 34) .
7.	No entanto, conforme apontado pela unidade instrutora, em 6/12/2016, ou seja, imediatamente após o término do prazo para a apresentação da prestação de contas (2/12/2016, conforme peça 1) , o responsável fora devidamente notificado pelo FNDE acerca da sua omissão (ofício à peça 7 e Aviso de Recebimento à peça 8) .
8.	Tem-se, com isso, que o ofício foi recebido ainda durante a sua gestão como Prefeito Municipal de Ilhéus/BA (de 1/1/2013 a 31/12/2016) . Nada obstante, o responsável deixou de adotar quaisquer providências a respeito, razão pela qual consinto com a proposta uniforme da SecexTCE e do Parquet especializado para julgar irregulares as suas contas, condená-lo em débito e aplicar-lhe a multa do art. 57 da Lei Orgânica do TCU.
	Ante o exposto, VOTO por que este Colegiado adote a minuta de acórdão que ora submeto à apreciação. 
TCU, Sala das Sessões Ministro Luciano Brandão Alves de Souza, em 2 de junho de 2020.
Ministro JOÃO AUGUSTO RIBEIRO NARDES 
Relator